【裁判字號】    89,訴,1173
【裁判日期】    890830
【裁判案由】    偽造文書
【裁判全文】
臺灣臺中地方法院刑事判決                        八十九年度訴字第一一七三號
    公  訴  人  台灣台中地方法院檢察署檢察官
    被      告  乙○○
                丁○○
    右  一  人
    選任辯護人  鄭聯芳
右列被告因偽造文書等案件，經檢察官提起公訴（八十九年度偵字第六五九一號），
本院判決如左：
    主  文
乙○○行使偽造私文書，足以生損害於他人，處有期徒刑伍月；緩刑參年。在標單上
偽造「王瑞玲」之署押壹枚沒收之。
丁○○無罪。
    事  實
一、乙○○與丁○○原係夫妻關係（二人於民國八十八年四月間協議離婚），乙○○
    分別於八十六年五月及同年八月間，透過丁○○向友人戊○○借款共計新台幣（
    下同）七十萬元，乙○○按月支付三分之利息至八十七年六月間後，明知已無清
    償債務之能力，竟意圖為自己不法之所有，並基於概括之犯意，先透過不知情之
    丁○○對戊○○提出清償前述借款之方式，即由乙○○自任會首，召集包括張阿
    霞等十二名會員之民間互助會，每名會員每月二萬元，並自八十七年六月二十日
    起至八十八年五月二十日止，在臺中市○○路○段十巷九三之三三號三樓居處按
    月投標，戊○○每月之會款其中一萬元則由乙○○代出，以分期攤還前述借款，
    戊○○不疑有他而接受，並以自己及大嫂王瑞玲之名義參加二會。然於八十七年
    十月二十日開標時，乙○○未經戊○○及王瑞玲之同意，擅自冒用「王瑞玲」之
    名義，填具利息四千元於標單上而在開標時提出行使，並向張阿霞等尚未得標之
    活會會員詐稱該次係由王瑞玲標得會款，使張阿霞等活會會員不疑有詐而陷於錯
    誤，均繳交活會會款予乙○○，乙○○因而詐得會款十四萬元，足以生損害於王
    瑞玲、戊○○、張阿霞、黃美專、甲○○、李秀雲、「阿姑」與張佳雯等活會會
    員。乙○○又於八十七年（起訴書誤載為八十六年）七月底，透過不知情之丁○○向戊○○佯稱：外債逼迫恐急，需六十萬元即可解決其他債務，以後只要針對
    戊○○一人清償即可云云。戊○○不疑，乃與乙○○至遠東國際商業銀行台中分
    行辦理金額六十萬元之信用貸款，乙○○、戊○○分別拿取其中四十萬元、十六
    萬元，並約定每月本利一萬三千八百元由乙○○負責繳納，繳清後戊○○再給付
    乙○○十六萬元。嗣於八十七年十一月二十日乙○○互助會停標，並逃逸無蹤，
    上開銀行貸款本利亦僅由丁○○替乙○○代繳兩期後，即未再繳納，經銀行向戊○○催繳，至此，戊○○方知受騙。
二、案經被害人戊○○訴請台灣台中地方法院檢察署檢察官偵查起訴。
    理  由
壹、被告乙○○部分：
  一、訊據被告乙○○對於右揭冒用「王瑞玲」名義標得會款之事實坦承不諱，惟矢
      口否認有何詐欺之犯行，辯稱：伊並沒有要詐騙告訴人戊○○之意云云。經查
      ：（一）右揭被告乙○○透過丁○○對告訴人提出清償借款之方式，即由被告
      乙○○自任會首召集互助會，告訴人每月之會款其中一萬元由乙○○代出，以
      分期攤還借款，告訴人遂以自己及大嫂王瑞玲之名義參加二會。然於八十七年
      十月二十日開標時，被告乙○○未經告訴人之同意，擅自冒用「王瑞玲」之名
      義，填具利息四千元於標單上而在開標時提出行使，並向張阿霞等尚未得標之
      活會會員詐稱該次係由王瑞玲標得會款，被告乙○○因而詐得會款十四萬元，
      至八十七年十一月二十日互助會即停標等事實，已據被告乙○○於偵審時供承
      不諱，核與告訴人於偵審中指述情節相符，並有互助會名單一份在卷可稽，被
      告乙○○既以代繳會款及偽造標單復持以行使之詐術詐得前揭會款，其有不法
      所有之詐欺意圖甚為顯然。（二）上開被告乙○○透過丁○○向告訴人佯稱：
      外債逼迫恐急，需六十萬元即可解決其他債務，以後只要針對其一人清償即可
      ，告訴人遂與被告乙○○至遠東國際商業銀行台中分行辦理金額六十萬元之信
      用貸款，被告乙○○拿取其中四十萬元，並約定每月本利一萬三千八百元由被
      告乙○○負責繳納，嗣上開銀行貸款本利僅由丁○○替被告乙○○代繳兩期後
      即未再繳納等情，業經告訴人於偵審時指述綦詳，復有被告乙○○擔保借款時
      所開立之本票、存證信函、遠東國際商業銀行攤還收息記錄查詢單等影本各一
      份附卷可憑，又被告乙○○於偵審中自承：伊於借錢時已知悉自己沒有償債能
      力等語，是其明知無清償債務之能力，竟於八十七年七月底向告訴人佯稱：只
      要再借六十萬元，以後就可僅對她一人清償云云，致使告訴人陷於錯誤而依約
      辦理借款，事後又僅由被告丁○○代為支付二期之銀行貸款本利，被告乙○○
      則始終未依約清償該貸款本利，足證被告乙○○於該筆借款之初並無償還債務
      之意願與能力，主觀上即存有為自己不法所有之詐欺意圖灼然可見。（三）因
      此被告辯稱其無詐欺之犯意云云，顯係事後卸責之詞，不足採信。本件事證明
      確，被告之犯行堪予認定。
  二、按標單係在紙上之文字依特約，足以為表示一定用意之證明者，依刑法第二百
      二十條第一項之規定，應以文書論。查本件被告乙○○以代繳會款及偽造標單
      復持以行使之詐術，詐得前揭會款，復施以詐術使告訴人陷於錯誤而為借款，
      是核被告乙○○所為，係犯刑法第二百十六條、第二百十條行使偽造私文書罪
      及第三百三十九條第一項詐欺取財罪。被告乙○○偽造署押之行為係偽造私文
      書之部分行為，不另論罪。其偽造私文書後復持以行使，偽造私文書之低度行
      為應為行使偽造私文書之高度行為所吸收，而僅應論以行使偽造私文書罪。又
      被告乙○○一個冒標行為，向該互助會活會會員詐得會款，係一行為而觸犯數
      同種罪名，屬同種想像競合犯，依刑法第五十五條規定從同一之罪處斷。其先
      後二次詐欺犯行，時間緊接，犯罪構成要件相同，顯係基於概括之犯意反覆為
      之，為連續犯，應論以一罪。被告乙○○所犯上開二罪間，有方法結果之牽連
      關係，為牽連犯，應依刑法第五十五條規定，從一重之行使偽造私文書罪處斷
      。爰審酌被告乙○○因週轉不靈，竟施用詐術，使告訴人誤信其有還款之能力
      而加入互助會及借款，且事後又冒標，並避不出面解決債務，造成告訴人財務
      損失不小，情節非輕，惟念及被告於本院審理時已與告訴人達成民事和解，分
      期償付積欠款項（有和解書一份附卷足憑），足認其犯後尚知悔悟等一切情狀
      ，量處如主文所示之刑示懲。末查，被告乙○○前未曾受有期徒刑以上刑之宣
      告，有台灣台中地方法院檢察署刑案資料查註紀錄表及台灣高等法院被告全國
      前案紀錄表各一份在卷可據，其因一時失慮，致罹本件刑典，其經此次刑之宣
      告後，應知所警惕而無再犯之虞，故本院認其所宣告之刑，以暫不執行為適當
      ，爰併為宣告緩刑三年，以啟自新。在標單上偽造「王瑞玲」之署押一枚，不
      問屬於犯人與否，應依刑法第二百十九條之規定宣告沒收之。
  三、公訴意旨另以：被告乙○○明知已無支付能力，竟與被告丁○○共同意圖為自
      己不法所有，於八十六年間，連續二次由丁○○出面向友人戊○○商議借用戊○○原參加由丁○○父親所召集之互助會兩會，戊○○不疑有詐，將互助會兩
      會之權利計七十萬元轉讓予丁○○，丁○○並分別標得互助會後，與乙○○得
      款花用，因認被告乙○○該部分行為亦涉有共同詐欺罪嫌云云。惟按刑法第三
      百三十九條第一項詐欺罪之成立，係以意圖為自己或第三人不法之所有，以詐
      術使人陷於錯誤，而將本人或第三人之物交付為構成要件，所謂以詐術使人交
      付，必須被詐欺人因其詐術而陷於錯誤，始為相當，若其所用方法，不能認為
      詐術，亦不至使人陷於錯誤，即不構成犯罪，最高法院四十六年台上字第二六
      Ｏ號著有判例可資參照。又按民事債務人於債之關係成立後，其有未依約定本
      旨履行者，在社會一般交易經驗上常見之原因非一，舉凡因不可歸責自己之事
      由而不能給付，或因合法主張抗辯而拒絕給付，甚至在負債之後另起惡意遲延
      給付，皆有可能，非可逕予推定其係自始無意給付，而率予認定其係以詐術使
      人陷於錯誤完成交易之財產犯罪。
  四、本件公訴人認被告乙○○涉有前開詐欺罪嫌，無非係以告訴人之指述為其主要
      論據。然訊據被告乙○○堅詞否認其有該部分詐欺之犯行，辯稱：伊與丁○○
      自八十六年九月間起至八十七年六月間止，均有持續幫戊○○繳交二萬元之死
      會會錢給會首丙○○，充作七十萬元借款之利息，且自八十七年七月間起由丁○○每月繳交兩個會共四萬元之會錢償還本金，共計二十八萬元，現只剩四十
      二萬元未還等語。經查：證人丙○○於本院審理中到庭證稱：伊自八十六年三
      月一日起至八十七年十二月止召集互助會共計二十三會，戊○○原參加一會，
      後來乙○○說他的會讓給戊○○，所以戊○○共有兩會，兩會的會錢都是透過
      乙○○繳的，八十六年五月、八月兩次得標會款也都交給乙○○，現在會錢都
      已繳清了，都是丁○○繳完的等語。再質之告訴人於本院審理中自承：兩會死
      會後，自八十六年九月起至八十七年六月止，由被告二人每月付伊兩萬一千元
      之利息來抵付一會會錢，另一會原由伊自己交，後來於八十七年七月間丁○○
      告訴伊說她已離開夫家，之後伊參加她父親互助會之會款由她負責繳交，共計
      二十八萬元，作為抵付七十萬元借款之本金等語。足見被告乙○○向告訴人借
      得七十萬元之得標會款後，均有依照約定如期給付利息抵付一會之會款，並於
      八十七年間即已清償本金二十八萬元，準此，尚難僅憑被告乙○○嗣後無力繼
      續清償剩餘借款，即認定其於該筆借款之初係無意償債而有詐欺之意圖。是被
      告乙○○辯稱：伊並無詐欺之犯意等語，尚堪採信。此外，並查無其他積極證
      據足資證明被告乙○○於前開借款之初有詐欺之犯意及犯行，揆諸前揭說明，
      被告乙○○所為，尚難以詐欺罪相繩，因公訴人認該部分與前開被告乙○○論
      罪科刑部分，有連續犯及牽連犯之裁判上一罪關係，故就該部分不另為無罪之
      諭知，併此敘明。
貳、被告丁○○部分：
  一、公訴意旨又以：被告乙○○與丁○○因經營計程車行失利，週轉困難，其二人
      明知已無支付能力，竟共同基於意圖為自己不法所有之概括犯意，先於八十六
      年間，連續二次由丁○○出面向友人戊○○商議借用戊○○原參加由丁○○父
      親所召集之互助會兩會，戊○○不疑有詐，將互助會兩會之權利計七十萬元轉
      讓予丁○○，丁○○並分別標得互助會後，與乙○○得款花用。又於八十六年
      （應為八十七年之誤）七月底，由丁○○向戊○○佯稱：外債逼迫恐急，需六
      十萬元即可解決債務，以後只要針對戊○○一人清償即可云云。戊○○不疑，
      乃與乙○○及丁○○至遠東商業銀行台中分行辦理金額六十萬元之信用貸款，
      乙○○並自行取走五十六萬元，經戊○○抗議後，乙○○才歸還十六萬元。嗣
      於八十七年十一月二十日乙○○互助會停標，並逃逸無蹤，至此，戊○○方知
      受騙，因認被告丁○○亦涉有共同連續詐欺取財之罪嫌云云。
  二、按犯罪事實應依證據認定之，無證據不得推定其犯罪事實。又不能證明被告犯
      罪者，應諭知無罪之判決，刑事訴訟法第一百五十四條、第三百零一條第一項
      分別定有明文。另認定不利於被告之事實，須依積極證據，苟積極證據不足為
      不利於於被告事實之認定時，即應為有利於被告之認定，更不必有何有利之證
      據；再事實之認定，應憑證據，如未能發現相當證據，或證據不足以證明，自
      不得以推測或擬制之方法，以為裁判基礎；又告訴人之告訴係以使被告受刑事
      訴追為目的，是其陳述是否與事實相符，仍應調查其他證據以資審認，分別有
      最高法院三十年上字第八一六號判例、四十年台上字第八六號判例、五十二年
      台上字第一三ＯＯ號判例可資參照。次按刑法第三百三十九條第一項詐欺罪之
      成立，係以意圖為自己或第三人不法之所有，以詐術使人陷於錯誤，而將本人
      或第三人之物交付為構成要件，所謂以詐術使人交付，必須被詐欺人因其詐術
      而陷於錯誤，始為相當，若其所用方法，不能認為詐術，亦不至使人陷於錯誤
      ，即不構成犯罪，最高法院四十六年台上字第二六Ｏ號著有判例可資參照。又
      民事債務人於債之關係成立後，其有未依約定本旨履行者，在社會一般交易經
      驗上常見之原因非一，舉凡因不可歸責自己之事由而不能給付，或因合法主張
      抗辯而拒絕給付，甚至在負債之後另起惡意遲延給付，皆有可能，非可逕予推
      定其係自始無意給付，而率予認定其係以詐術使人陷於錯誤完成交易之財產犯
      罪。
  三、本件公訴人認被告丁○○涉有共同連續詐欺罪嫌，無非係以告訴人之指述為其
      主要論據。惟訊據被告丁○○堅詞否認有何詐欺之犯行，辯稱：計程車行是乙○○經營的，伊並不管錢。本件七十萬元及四十萬元均係乙○○要伊出面向告
      訴人借的，錢也都交給乙○○使用，七十萬元借款部分，告訴人之死會會錢已
      由伊繳完，四十萬元銀行貸款部分，伊有繳過兩次本利，八十七年七月二十五
      日伊離開張家後，與乙○○劃分債務範圍，由伊負責伊娘家債務部分，而該筆
      銀行借款乙○○說他要負責，所以他才沒有繼續繳錢等語。經查：（一）系爭
      七十萬元借款部分，被告乙○○與丁○○自八十六年九月間起至八十七年六月
      間止，均有依約每月繳納二萬元之死會會錢充作利息，並於八十七年間由被告
      丁○○繳納死會會款，償還二十八萬元本金等情，為告訴人所自承，並據證人
      丙○○到庭證稱屬實，已如前述，是尚不能以被告乙○○事後陷於無資力，未
      能清償全部借款，即推定被告丁○○出面借款之初係心存詐欺之犯意。（二）
      系爭四十萬元借款雖係由被告丁○○出面向告訴人所借，惟該筆借款係由被告
      乙○○取走，且被告丁○○曾經替乙○○償還兩期本利等情，為被告乙○○及
      告訴人所自承。再查被告丁○○於八十七年七月底離開被告乙○○時，被告乙○○表示日後由其負責償還該筆銀行貸款之情，亦據被告乙○○陳稱屬實，而
      告訴人於本院審理中亦自承被告丁○○有告知上情。是被告丁○○既是替被告
      乙○○出面借錢，亦曾替被告乙○○償還該筆貸款本利二期，嗣後因被告乙○○表示日後由其負責償還貸款，並開立本票予告訴人，被告丁○○始未繼續繳
      交貸款本利，足見被告丁○○出面借款之初，應非出於無意還款之詐欺犯意，
      故尚不能僅以被告乙○○有詐欺取財之犯意，即遽認被告丁○○亦有上開犯意
      聯絡。因此被告丁○○辯稱：伊並無詐欺之犯意等語，尚堪採信。
  四、綜上所述，被告丁○○二次出面向告訴人借款，主觀上均無為自己或第三人不
      法所有之詐欺意圖，應堪認定。此外復查無其他積極證據足資認定被告丁○○
      有上開公訴意旨所指之詐欺犯行，本件不能證明被告丁○○犯罪，揆諸前開法
      條及判例意旨，自應諭知無罪之判決，以示審慎。
據上論斷，應依刑事訴訟法第二百九十九條第一項前段、第三百零一條第一項，刑法
第二百十六條、第二百十條、第三百三十九條第一項、第五十五條、第七十四條第一
款、第二百十九條，罰金罰鍰提高標準條例第一條前段，判決如主文。
中      華      民      國    八十九    年      八      月     三十     日
                                      臺灣臺中地方法院刑事第六庭
                                          法  官  張  靜  琪
右正本證明與原本無異。
如不服本判決，應於送達後十日內向本院提出上訴狀(須附繕本)，上訴於台灣高等法
院台中分院。
                                          書記官
中      華      民      國    八十九    年      八      月     三十     日
附錄論罪科刑法條
刑法第三百三十九條第一項
意圖為自己或第三人不法之所有，以詐術使人將本人或第三人之物交付者，處五年以
下有期徒刑、拘役或科或併科一千元以下罰金。
刑法第二百十條
偽造、變造私文書，足以生損害於公眾或他人者，處五年以下有期徒刑。
刑法第二百十六條
行使第二百十條至第二百十五條之文書者，依偽造、變造文書或登載不實事項或使登
載不實事項之規定處斷。


司法院資訊處製作；財團法人民間司法改革基金會備份。
